臺灣臺中地方法院民事判決
110年度訴字第1312號
原      告  游民陽  
訴訟代理人  陳盈壽律師
複 代理 人  廖珮羽律師
被      告  張克禮  

            張克強  
            張克倫  
共      同
訴訟代理人  張靜怡  
            蔡哲諄  
上列當事人間請求塗銷抵押權登記事件，本院於民國110年11月2
日言詞辯論終結，判決如下：
    主    文
原告之訴及其假執行之聲請均駁回。
訴訟費用由原告負擔。
    事實及理由
甲、程序方面:
    按確認法律關係之訴，非原告有即受確認判決之法律上利益
    者，不得提起之，民事訴訟法第247 條第1 項定有明文。而
    該條所謂即受確認判決之法律上利益，係指因法律關係之存
    否不明確，致原告在私法上之地位有受侵害之危險，而此項
    危險得以對於被告之確認判決除去之者而言（最高法院42年
    台上字第1031號判決意旨可資參照）。經查，本件原告主張
    訴外人鄭稜澐將其與被告張克禮間之債權讓與原告，原告為
    被告張克禮之債權受讓人，被告張克禮將附表所示不動產（
    下稱系爭不動產）設定如附表所示內容抵押權（下稱系爭抵
    押權）予被告張克強、張克倫，致原告上開債權無法受償，
    則被告間是否出於通謀虛偽意思表示而設定系爭抵押權，關
    乎原告就其對被告張克禮之債權得否獲得滿足，原告自有確
    認被告間就系爭抵押權及所擔保之債權是否存在之確認利益
    ，其提起本件確認之訴，於法即無不合，先予敘明。
乙、實體方面:
壹、原告起訴主張：
    原債權人鄭稜澐於110年2月5日將其對被告張克禮之如本院1
    04年度司執字第15937號債權憑證所載之債權本息讓與原告
    （下稱原告債權），原告並將債權讓乙事通知債務人即被告
    張克禮。詎原告獲悉被告張克禮為避免其所有系爭不動產遭
    強制執行，竟於103 年12月11日將系爭不動產設定擔保新臺
    幣（下同）200萬元債權，債權額比例2分之1之系爭抵押權
    予其兄長即被告張克強、張克倫，此等將系爭不動產設定系
    爭抵押權之意圖顯係為妨害債權人債權之行使，而非基於真
    意，依民法第87條第1項規定而無效，系爭抵押權及所擔保
    之債權均不存在，原告自得依民事訴訟法第247條第1項前段
    及民法第242 條、第87條第1 項、第767條第1項、第113條
    等規定，代位被告張克禮確認系爭抵押權及所擔保之債權均
    不存在，及請求被告張克強、張克倫塗銷系爭抵押權設定登
    記。退萬步言，系爭抵押權之設定有效，然此已影響原告債
    權之實現，且為被告三人所明知，竟仍為此行為，原告自得
    依民法第244條第2、4項規定行使撤銷權並請求被告張克強
    、張克倫塗銷系爭抵押權設定登記，為此提起本訴，並聲明
    如下：
　  ㈠先位聲明：⑴確認被告張克強分別與被告張克強、張克倫間
      就系爭不動產，均於103年12月11日所設定如附表所示之
      抵押權及所擔保之債權均不存在；⑵被告被告張克強、張
      克倫應將系爭抵押權設定予以塗銷；⑶原告願供擔保，請
      准宣告假執行。
  　㈡備位聲明：⑴被告張克禮與被告張克強、張克倫間就系爭
　　  不動產，於103年12月11日所設定如附表所示之抵押權及
      所擔保之債權，應予撤銷。⑵被告張克強、張克倫將前應
      將系爭抵押權設定予以塗銷。⑶原告願供擔保，請准宣告
      假執行。
貳、被告則辯稱：
    被告張克禮於103年9月9日向訴外人高映興借貸200萬元，並
    以系爭不動產設定如附表除權利人及債權額比例記載以外內
    容之抵押權（下稱原抵押權）為高映興之200萬元借款債權
    （下稱系爭借款債權）供擔保，嗣因被告張克禮無法清償系
    借款債務，被告張克強、張克倫乃於103年12月9日與高映興
    簽立債權讓與契書，支付200萬元支票予高映興，由高映興
    將系爭借款債權與擔保即原抵押權讓與被告張克強、張克倫
    ，並於103年12月11日以讓與為原因將原抵押權登記予被告
    張克強、張克倫，被告張克強、張克倫之債權額比例各為二
    分之一，被告張克強、張克倫之系爭抵押權及其所擔保之債
    權確實存在，並非通謀虛偽所設定，亦非基於詐害原告債權
    所為。是以，原告代位被告張克禮主張被告間通謀虛偽設定
    系爭抵押權及主張被告詐害原告債權，訴請撤銷、塗銷系爭
    抵押權設定，均無理由等語資為抗辯；並聲明：⑴原告之訴
    駁回；⑵如受不利判決，願供擔保請准宣告免為假執行。
參、兩造不爭執事項如下（見本院卷第256、257頁；本院依判決
    格式修正或增刪文句，或依爭點論述順序整理內容）：
一、原債權人鄭稜雲對被告張克禮有本院104 年度司執字第1593
    7號債權憑證所載之債權存在。
二、被告張克禮於103 年9 月9 日將其所有系爭不動產，向地政
    機關辦理普通抵押權設定登記予高映興，擔保103 年9 月9 
    日之現金借款200萬元債務。
三、高映興於103 年12月11日向地政機關辦理登記，將上述原抵
    押權以讓與為原因移轉登記予被告張克強、張克倫，被告張
    克強、張克倫之債權額比例各為2分之1。
四、鄭稜澐於110 年2 月5 日將債權讓與原告後，原告以存證信
    函將債權讓與乙事通知債務人即被告張克禮。
肆、本院得心證之理由：
一、原告先位聲明主張被告間就系爭抵押權之設定，為通謀虛偽
    意思表示，應屬無效，為被告所否認，並以前詞置辯，經查
    ：
　㈠按表意人與相對人通謀而為虛偽意思表示者，其意思表示無
　  效，民法第87條第 1項前段定有明文。所謂通謀為虛偽意思
    表示，乃指表意人與相對人互相故意為非真意之表示而言，
    故相對人不僅須知表意人非真意，並須就表意人非真意之表
    示相與為非真意之合意，始為相當（最高法院62年台上字第
     316號判例要旨可資參照）。又當事人主張有利於己之事實
    者，就其事實有舉證之責任，民事訴訟法第 277條前段定有
    明文。再按第三人主張表意人與相對人通謀而為虛偽意思表
    示者，該第三人應負舉證之責（最高法院48年台上字第29號
    判例意旨參照）。
  ㈡查被告張克禮於103 年9 月9 日向高映興借款200萬元，並將
    系爭不動產設定普通抵押權予高映興，作為系爭借款債權之
    擔保，嗣因被告張克禮無法清償系借款債務，被告張克強、
    張克倫遂支付面額200萬元之銀行本行支票予高映興，由高
    映興將系爭借款債權讓與被告張克強、張克倫，並將原抵押
    權讓與登記予被告張克強、張克倫，被告張克強、張克倫之
    債權額比例各為二分之一等情，有系爭不動產登記謄本及異
    動索引表、被告張克禮於103年9月9日簽發之面額200萬元本
    票及借據、103年9月9日收件之土地登記申請書、被告張克
    強、張克倫與高映興所簽立、被告張克禮參與協議並經經公
    證人認證之債權讓與契約書、面額200萬元之玉山銀行本行
    支票、高映興簽收支票字據、同年12月9日收件之土地登記
    申請書在卷可憑（見本院卷第167至199、235至243、259至2
    65頁），並經從事二胎借款之證人高映興於本院審理中具結
    證述明確（見本院卷第320至322頁），足證被告張克強、張
    克倫支付200萬元予高映興，並受讓高映興對被告張克禮之2
    00萬元系爭借款債權及系爭抵押權無訛。是原告主張被告張
    克禮將系爭不動產設定予被告張克強、張克倫云云，顯非事
    實，並無足取。況原告主張被告三人間就系爭抵押權設定登
    記行為係出於通謀虛偽之意思表示，依前揭說明，自應由原
    告負舉證之責，惟原告並未提出具體證據證明，僅以被告張
    克強、張克倫與被告張克禮間無任何債務關係，為避免被告
    張克禮之財產遭強制執行，基於通謀虛偽意思表示而為系爭
    抵押權設定行為，核係臆測之詞，自無足採信。
  ㈢從而，原告提起先位之訴，請求確認被告間就系爭不動產於1
    03年12月11日所設定之系爭抵押權及所擔保之債權均不存在
    ，以及被告張克強、張克倫應將103年12月11日之系爭抵押
    權設定登記予以塗銷，為無理由，應予駁回。
二、原告備位聲明主張被告明知設定系爭抵押權，損害原告對被
    告張克禮之債權，主張撤銷詐害行為云云。惟按債務已屆清
    償期，債務人就既存債務為清償者，固生減少積極財產之結
    果，但同時亦減少其消極財產，於債務人之資力並無影響，
    不得指為民法第244條第1項或第2項之詐害行為（最高法院5
    5年台上字第2839號判例參照）。故債務人所為行為是否有
    害於債權人債權之行使，應自債務人行為時就總體消極與積
    極財產之增減，以為計算判明。查被告張克禮提供系爭不動
    產於103年9月12日設定登記系爭抵押權予高映興，並於同年
    9月9日取得高映興交付借款200萬元等情，前已詳述，則被
    告張克禮設定抵押權擔保高映興之系爭借款債權，雖增加債
    務，但同時取得高映興交付200萬元，整體財產並不生增減
    ，且非無償行為，核其性質並無損害於原告債權之行使，難
    謂係詐害行為，其後被告張克強、張克倫支付200萬元價金
    予高映興而受讓系爭借款債權與從權利即系爭抵押權，亦如
    前述，足見被告張克強、張克倫受讓系爭抵押權並非無償行
    為，亦無損害原告債權之行使。況系爭抵押權係由高映興讓
    與登記予被告張克強、張克倫，並非被告張克禮設定登記予
    被告張克強、張克倫，是原告備位主張撤銷被告間設定系爭
    抵押權行為，以及被告張克強、張克倫應塗銷系爭抵押權登
    記云云，為無理由，不應准許。
三、綜上所述，原告依民法第242 條、第87條第1 項、第767條
    第1項、第113條及民事訴訟法第247條之規定，先位訴請確
    認系爭抵押權及所擔保債權均不存在，以及被告張克強、張
    克倫應塗銷系爭抵押權登記；另依民法第244條第2項、第4
    項之規定，備位訴請撤銷被告間系爭抵押權設定行為，以及
    被告張克強、張克倫塗銷系爭抵押權登記，為無理由，不應
    准許。
四、本件事證已明，兩造其餘攻擊防禦方法及所提證據，核與判
    決之結果不生影響，爰不逐一論述，併此敘明。
五、訴訟費用負擔之依據：依民事訴訟法第78條。
中　　華　　民　　國　　110 　年　　11　　月　　30　　日
                  民事第三庭  法  官  廖純卿 　　
正本係照原本作成。
如對本判決上訴，須於判決送達後20日內向本院提出上訴狀。如
委任律師提起上訴者，應一併繳納上訴審裁判費。　　
中　　華　　民　　國　　110 　年　　11　　月　　30　　日
                              書記官  楊雯君
附表   編號 不動產名稱 抵押權設定登記內容  1 臺中市○○區○○○段000地號土地、面積52241平方公尺、權利範圍300000分之86 登記機關：臺中市中興政事務所權利 種類：普通抵押權 登記日期：103年12月11日 登記字號：103年普登字第344000號 登記原因：讓與 權利人：張克強、張克倫 債權額比例：各2分之1 擔保債權總金額：新臺幣200萬元 擔保債權種類及範圍：民國103年9月9日之現金借款 清償日期：103年12月8日 利息（率）：按年利率百分之五計算 利息（率）：按年利率百分之二十計算 違約金：按每百元月息百分之三計算 其他擔保範圍約定：債務不履行之賠償金新臺幣60萬元 設定權利範圍：300000分之86 流抵約定：於債權已屆清償期而未清償時，抵押物之所有權移轉於抵押權人 共同擔保地號：上石碑段541 共同擔保建號：上石碑段17398  2 臺中市○○區○○○段00000○號即門牌號碼臺中市○○區○○路00號12樓之5、權利範圍3分之1 登記機關：臺中市中興政事務所權利 種類：普通抵押權 登記日期：103年12月11日 登記字號：103年普登字第344000號 登記原因：讓與 權利人：張克強、張克倫 債權額比例：各2分之1 擔保債權總金額：新臺幣200萬元 擔保債權種類及範圍：民國103年9月9日之現金借款 清償日期：103年12月8日 利息（率）：按年利率百分之五計算 利息（率）：按年利率百分之二十計算 違約金：按每百元月息百分之三計算 其他擔保範圍約定：債務不履行之賠償金新臺幣60萬元 設定權利範圍：3分之1 流抵約定：於債權已屆清償期而未清償時，抵押物之所有權移轉於抵押權人 債務人及債務額比例：張克禮，1分之1 設定義務人：張克禮 共同擔保地號：上石碑段541 共同擔保建號：上石碑段17398